最高法院民事判決　　　　　　　　　　　　　　　九十三年度台上字第一０二一號
　 上　訴　人　 三采建設實業股份有限公司
　 法定代理人　 黃兟發
　 訴訟代理人　 林坤賢律師
　　　　　　　　邱華南律師
　 被 上訴 人　 甲○○
　　　　　　　　　　　　三樓
　 訴訟代理人　 楊盤江律師
右當事人間請求返還保證金事件，上訴人對於中華民國九十一年九月十日台灣高等法
院台中分院第二審判決︵九十年度重上字第一二號︶，提起上訴，本院判決如下：
    主  文
原判決除假執行部分外廢棄，發回台灣高等法院台中分院。
    理  由
本件上訴人主張：兩造就被上訴人向財政部國有財產局台灣北區辦事處所承租之坐落
台北縣板橋市○○段二四｜六、二四｜十一、二四｜十五地號三筆市場土地︵下稱系
爭三筆國有土地︶，於民國八十六年五月二日簽訂共同合作開發土地協議書︵下稱協
議書︶，約定共同開發板市八市場用地︵即上開市場土地︶為地下三層以上，地上十
四層以上最大建築容積之大樓︵下稱系爭大樓︶，且需與同地段十六｜二二至二五、
十六｜六九地號五筆私有土地︵下稱系爭五筆私有土地︶合併開發，始可申請建築執
照。伊並交付履約保證金新台幣︵下同︶二千萬元與被上訴人。因被上訴人未能於八
十六年八月九日容積率管制開始實施前，與上開私有土地地主達成購地事宜，兩造已
無法興建系爭大樓，伊依協議書第二條第二項及第十一條約定，於八十八年四月七日
通知被上訴人解除契約，契約既經解除，被上訴人自應返還所收受之保證金等情。爰
依民法第一百七十九條及第二百五十九條規定，求為命被上訴人給付二千萬元，及加
付法定遲延利息之判決。
被上訴人則以：兩造約定應由上訴人以每坪二百五十八萬二千六百元之價格收購系爭
五筆私有土地，上訴人因營運困難，每坪僅出價一百二十萬元，致未能購得該等土地
與系爭三筆國有土地合併開發，已屬違約；且其於簽約時明知本件開發案需時多年，
自不得於簽約後未滿二年，即以曠日費時為由，解除契約。又系爭五筆私有土地之所
有權人已出具土地使用同意書，與系爭三筆國有土地合併規畫後，僅私有土地部分應
受都市容積管制，國有土地部分仍適用舊容積管制計算樓地板面積，伊亦於九十一年
四月二日送件申請興建地下四樓、地上十四樓之大樓，樓地板面積並未減少，無不能
興建系爭大樓之情事等語，資為抗辯。
原審廢棄第一審所為上訴人勝訴之判決，改判駁回其訴，係以：兩造所立協議書第二
條第二項係記載：﹁前項私有土地 (即系爭五筆私有土地 )之洽商合建、購地、或申
請台北縣政府代為收買等情事，如甲方︵即上訴人︶認定條件過苛或未能有效解決私
有土地上地上物之占用爭議，或曠日費時，不合成本效益時，甲乙雙方合意以協商方
式尋求本合作開發協議書之對策，在此情形下，乙方不得據此向甲方請求任何名義上
之賠償或補償﹂等語，並非終止或解除契約之約定。上訴人認本件開發案曠日費時，
未通知被上訴人協商解決，即於八十八年四月七日通知解除契約，與上開約定不符，
不生解約效力。又協議書第十一條記載：﹁乙方︵即被上訴人︶認知板市八市場用地
開發倘政府實施容積率管制致無能興建如第一條所示之大樓時，甲方︵即上訴人︶有
權依當時法令規定實施情況選擇繼續共同合作開發或解除本協議書，乙方不得異議﹂
等語。查被上訴人於八十六年六月二十八日向台北縣政府工務局申請建築執照時，雖
因未取得系爭五筆私有土地之使用權同意書，且未檢附市場設立許可，而未獲核發建
築執照，惟系爭協議書，並無關於取得建築執照時間之約定，且依協議書第二條記載
，兩造係約定應由上訴人負責取得系爭五筆私有土地所有權人之同意使用或出賣，上
訴人未依約完成其應負責之事項，竟於八十八年四月七日以無法合併系爭五筆私有土
地，取得建築執照為由，依協議書第十一條約定解除契約，自屬無據。台北縣政府固
於八十六年八月十五日實施容積管制，惟依該府八十九年十月二十四日、九十一年三
月八日函記載，系爭板市八市場預定地開發案，於七十七年四月二十八日即經核准，
依八十六年八月間修訂之台北縣實施都市計畫容積管制後建造執照處理原則規定，仍
依原設立許可核准時之都市計畫狀況審核發照而適用原申請時有關容積率之法令，僅
嗣後合併其他地號土地時，合併部分依容積管制規定計算可建樓地板面積，並併原申
請基地計算總樓地板面積及樓層。協議書第一條僅記載兩造合作開發板市八市場用地
為地下三層、地上十四層以上最大建築容積之大樓，並未約定大樓之樓地板面積應為
若干。且系爭開發案，於原審法院言詞辯論終結前，業已取得系爭五筆私有土地，可
以整體規劃，復經修訂契約後，確可興建地下四層、地上十四層之大樓，有台北縣政
府九十一年五月九日函及台北縣板橋市公所九十一年六月十二日函在卷可稽，上訴人
以系爭大樓已無法興建為由解除契約，為無可取。綜上所述，上訴人解除契約並不合
法，其依民法第二百五十九條規定，請求被上訴人返還履約保證金二千萬元及加付法
定遲延利息，洵非正當，不應准許等詞，為其判斷之基礎。
查兩造於八十六年五月二日所立協議書第一條記載：﹁乙方︵即被上訴人︶聲明確為
板市八市場用地之唯一合法承租人，並依現行法令規定有權以自己名義申請開發板市
八市場用地為地下三層、地上十四︵含︶層以上最大建築容積之大樓，惟本案開發尚
需與同地段十六之二十五、十六之二十四、十六之二十三、十六之二十二及十六之六
九地號等計五筆他人私有土地合併開發，始可依法申請建造執照，在此認知之下甲方
︵即上訴人︶同意與乙方共同合作開發板市八市場用地﹂等語︵見一審卷第十一頁︶
，雖未提及兩造合作開發興建大樓之樓地板面積應為若干，惟已明確約定係於系爭三
筆國有土地連同系爭五筆私有土地上，依簽約當時之法令興建最大建築容積之大樓。
而台北縣政府已於八十六年八月十五日實施容積管制，系爭五筆私有土地應依實施後
之容積管制規定計算可建樓地板面積，為原審認定之事實。果爾，上訴人主張因容積
管制規定實施，已無法興建如協議書第一條所示之大樓，伊得依協議書第十一條約定
解除契約，是否毫無足採，即非無研求之餘地。原審就此未詳加審酌，遽以前揭理由
為上訴人不利之判決，不無可議。上訴論旨，指摘原判決不當，求予廢棄，非無理由
。
據上論結，本件上訴為有理由。依民事訴訟法第四百七十七條第一項、第四百七十八
條第二項，判決如主文。
中　　　華　　　民　　　國　　九十三　　年　　　五　　　月　　 二十 　　日
                              最高法院民事第三庭
                                  審判長法官  林　奇　福
                                        法官  陳　國　禎
                                        法官  李　彥　文
                                        法官  陳　重　瑜
                                        法官  吳　麗　女
      右正本證明與原本無異
                                              書  記  官
中　　　華　　　民　　　國　　九十三　　年　　　六　　　月　　　四　　　日
                                                                        Ｅ
